【裁判字號】    95,交聲,187
【裁判日期】    951222
【裁判案由】    違反道路交通管理處罰條例聲明異議
【裁判全文】
臺灣基隆地方法院交通事件裁定         95年度交聲字第187號
原處分機關  交通部公路總局臺北區監理所基隆監理站
異  議  人
即受處分人  甲○○
上列異議人即受處分人因違反道路交通管理處罰條例案件，對於
交通部公路總局臺北區監理所基隆監理站於中華民國95年9月8日
日所為之裁決（原處分案號：基監字第裁42-U00000000號），聲
明異議，本院裁定如下：
    主  文
原處分撤銷。
甲○○不罰。
    理  由
一、原處分意旨略以：異議人即受處分人甲○○所有之車牌號碼
    7518-GZ號自用小客車，於民國95年4月9日下午6時57分許，
    在高雄港過港隧道內（旗津往高雄）處，因限速60公里，經
    測定行速81公里，超速21公里（滿20公里以上）違規，而於
    95年6月14 日以內政部警政署高雄港務警察局高港警違字第
    U00000000 號舉發違反道路交通管理事件通知單（下稱舉發
    通知單）逕行舉發，並將舉發通知單送達異議人收受後，異
    議人於同年7月14 日向交通部公路總局臺北區監理所基隆監
    理站提出申訴，經該站函請內政部警察署高雄港務警察局調
    查，結果仍認該違規單業依違反道路交通管理統一裁罰標準
    及處理細則第5條及行政程序法第74條規定，於95年6月20日
    寄存「基隆樂利郵局」，並由該局處理在案，原處分機關即
    交通事件裁決所乃依修正後道路交通管理處罰條例第40條及
    違反道路交通管理事件統一裁罰基準表第40條規定，於95
    年9月8日以基監字第裁42-U00000000號裁決書裁處異議人罰
    鍰新臺幣1千8百元。
二、異議意旨略以：上開舉發通知單投遞之郵局並未在伊信箱投
    遞口上黏貼送達通知通知伊去郵局領取，以致伊不知有該舉
    發通知單，直至95年7月14 日伊上監理處網站才查悉，惟已
    逾了95年7月14日到案日期, 且迄今均未接到郵局任何通知
    ，可見送達之郵局作業上顯有疏失，本件舉發顯有程序瑕疵
    ，原處分實難甘服云云。
三、按違反道路交通管理事件統一裁罰基準及處理細則第5條規
    定：「處理違反道路交通管理事件，有關文書送達之程序，
    依行政程序法之規定。」。再「送達，於應受送達人之住居
    所、事務所或營業所為之。」；「於應送達處所不獲會晤應
    受送達人時，得將文書付與有辨別事理能力之同居人、受僱
    人或應送達處所之接收郵件人員。」；「送達，不能依前2
    條規定為之者，得將文書寄存送達地之地方自治或警察機關
    ，並作送達通知書兩份，一份黏貼於應受送達人住居所、事
    務所、營業所或其就業處所門首，另一份交由鄰居轉交或置
    於該送達處所信箱或其他適當位置，以為送達。前項情形，
    由郵政機關為送達者，得將文書寄存於送達地之郵政機關；
    寄存機關自收受寄存文書之日起，應保存3個月。」；「對
    於當事人之送達，應為送達之處所不明者，行政機關為避免
    行政程序遲延，認為有必要時，得依職權命為公示送達」，
    行政程序法第72第1項、第73條第1項及第74條、第78 條第2
    項、第1項第1款分別定有明文。
四、第按，道路交通管理處罰條例所定罰鍰、吊扣證照、記點之
    裁罰，本屬行政罰之性質（參照行政罰法第1條、第2條亦將
    罰鍰、吊扣證照、記點之處分均定為行政罰），是以交通違
    規事件之裁罰，性質上屬於交通行政主管機關本於職權就公
    法上具體事件所為之決定而對外直接發生法律效果之單方行
    政行為；關於其新舊法之適用，參照94年2月5日公布施行之
    行政罰法第5 條規定：「行為後法律或自治條例有變更者，
    適用行政機關最初裁處時之法律或自治條例。但裁處前之法
    律或自治條例有利於受處罰者，適用最有利於受處罰者之規
    定」之意旨，應認關於交通違規案件之處罰，仍有「從新從
    輕原則」之適用。至此所謂「裁處時」，依最高行政法院8
    9年9月份第一次庭長法官聯席會議決議意旨略謂：「依修正
    理由說明，包括訴願、再訴願及行政訴訟之決定或判決」，
    則在行政法院，原則上應適用其作成決定或判決時之法律，
    僅於修正前之法律較有利時，始例外適用修正前之法律。本
    院雖非行政法院，但因係依法就受處分人對於交通裁決所提
    出之聲明異議而為審理，與行政法院就受處分人對於行政處
    分提起行政訴訟而為審理之地位相似，自應比附援引同一法
    理而為適用，故仍應有「從新從輕原則」之適用）。查以：
    (1)道路交通管理處罰條例第40條規定，前於94年12月28日修
      正，經行政院於95年6月23日以院臺交字第0950087685 號
      命令發布，自95年7月1日起施行。修正前第40條第1 項規
      定：「汽車駕駛人，行車速度，超過規定之最高時速，．
      ．．，處新臺幣1千2百元以上2千4百元以下罰鍰；．．．
      」；至修正後（即95年7月1日修正發布施行）同條規定，
      關於前述汽車駕駛人有行車速度超過規定最高時速之違規
      行為，除對於超過最高速限60公里以上者，另依95年7 月
      1日修正發布施行之道路交通管理處罰條例第43條第1項增
      列第2款規定，加重處罰外，仍應適用前揭規定裁罰。
    (2)再者，依修正前違反道路交通管理事件統一裁罰基準表規
      定，行為人有違反上揭規定情形，其係「行車速度超過規
      定之最高時速20公里以上」者，如於期限內繳納或到案聽
      候裁決，裁罰『新臺幣1千9百元』；至修正後裁罰基準表
      之規定，就「行車速度超過規定之最高時速20公里以上未
      滿40公里」者，如於期限內繳納或到案聽候裁決，裁罰『
      新臺幣1千8百元』，顯然修正後裁罰基準表規定較有利於
      行為人。
    (3)是以，經新、舊法整體比較適用結果，修正後道路交通管
      理處罰條例第40條暨違反道路交通管理事件統一裁罰基準
      表之規定，均較有利於行為人，故本件應適用修正後道路
      交通管理處罰條例暨道路交通管理事件統一裁罰基準表等
      規定處理，先予敘明。
五、經查：
    (一)受處分人甲○○所有之車牌號碼7518-GZ 號自用小客車，
      有於95年4月9日下午6時57分許，在高雄港過港隧道內（
      旗津往高雄）處，超速21公里之違規事實，經內政部警政
      署高雄港務警察局中興分駐所於95年6月14 日填單逕行舉
      發，其上記載應到案日期為95年7 月14日前，應到案處所
      為基隆監理所，且於95年6月20 日，為寄存送達。而受處
      分人並未於上開期限內繳納罰鍰，亦未遵期前往應到案處
      所聽候裁決，嗣由原處分機關於95年9月8日認受處分人有
      「駕駛人行車速度，超過規定之最高時速20公里以上」之
      違規事實，依修正後道路交通管理處罰條例第40條第1 項
      規定，作成基監字第裁42-U00000000號裁決書，裁罰受處
      分人罰鍰新臺幣1千8百元，並應於95年10月8 日前繳納。
      上開裁決書，經原處分機關交由郵政機關，向受處分人應
      受送達處所之『基隆市○○區○○路161號底二層』一址
      以為送達，惟郵件投遞人員因未獲會晤本人，亦無受領文
      書之同居人、受雇人或應受送達處所接收郵件人員，乃由
      郵件投遞人員於95年6月20 日，將前述應送達之裁決書寄
      存送達於基隆樂利郵局。受處分人仍未於前述期限內繳納
      罰鍰，乃由原處分機關檢附之舉發通知單、存查聯列印資
      料，以及裁決書暨送達證書影本等在卷可憑。
    (二)惟按旨揭違反道路交通管理事件，其文書之送達係採寄存
      送達程序者，除由郵政機關將文書寄存送達於應受送達地
      之郵政機關外，並應作送達通知書2份，1份黏貼於應受送
      達人住居所、事務所、營業所或其執業處所門首，1 份交
      由鄰居轉交或置於該受送達處所信箱或其他適當位置，以
      為送達，俾使應受送達人得以充分且完全知悉其有受違反
      道路交通管理事件文書之送達情事，方足認定該寄存送達
      程序業臻完備，始生合法送達效力。
    (三)就送達證書影本詳細觀察，其上僅於「未獲會晤本人亦無
      受領文書之同居人、受雇人或應受送達處所接收郵件人員
      ，已將送達文書：寄存於基隆樂利郵局」欄內填載勾選，
      至有無作成送達通知書，1 份黏貼於應受送達之受處分人
      住所門首，1 份交由鄰居轉交或置於該受送達處所信箱或
      其他適當位置，以為送達受處分人，而令受處分人得以適
      時、適切知悉原處分內容乙節，則付之闕如。是據前所述
      ，猶難認原舉發通知單、原處分（即本件裁決書）之寄存
      送達程序均屬完足，自均不具備合法送達於受處分人甲○
      ○之效力。
    (四)次按違反道路交通管理處罰條例之行為，自行為成立之日
      起；行為有連續或繼續之狀態者，自行為終了之日起，逾
      3個月不得舉發，道路交通管理處罰條例第90條第1項定有
      明文。上開規定，旨在避免法律關係遲不確定致生法秩序
      不安定之結果，並同時保障人民權益。本件自受處分人違
      規時（95年4月9日下午6時57分許）起，迄今已逾3個月，
      因之，本件所應深究者係舉發通知單之未合法送達，會否
      動搖舉發效力：
      (1)違反道路交通管理事件統一裁罰基準及處理細則第11條
        第1項第4款規定：「行為人有本條例之情形者，應填製
        舉發違反道路交通管理事件通知單，並於被通知人欄予
        以勾記，其通知聯依下列規定辦理．．．四逕行舉發者
        ，應按已查明之資料填註車牌號碼、車輛種類、車主姓
        名或地址，並於通知單上方空白處加註逕行舉發之文字
        後，由舉發機關送達被通知人。」明文規定逕行舉發之
        舉發通知單應送達於被通知人；且其送達程序應依行政
        程序法規定行之。
      (2)次按公法上有特定相對人之意思表示或意思通知，除法
        律有特別規定者外，在非對話為之者，應以達到相對人
        時生效，所謂達到，則使相對人居於可得瞭解之狀態為
        已足（最高行政法院68年度判字第838 號裁判意旨參照
        ）。又行政程序法就行政機關所為有特定相對人之書面
        行政處分或行政行為之送達，於第67條至第91條定有明
        文規定，同法第110條第1項復明定：「書面之行政處分
        自送達相對人及已知之利害關係人起；書面以外之行政
        處分自以其他適當方法通知或使其知悉時起，依送達、
        通知或使知悉之內容對其發生效力」。交通違規行為之
        舉發其性質，不論屬公法上有相對人之書面意思通知或
        行政處分，自應將舉發通知單送達於受通知人，或使其
        達於可得瞭解舉發通知單之內容之狀態，始完成舉發程
        序而發生效力。至於行政程序法第49條：「基於法規之
        申請，以掛號郵寄方式向行政機關提出者，以交郵當日
        之郵戳為準」之規定，僅限於人民依法規請求行政機關
        為特定行政行為時，始有適用之餘地。揆其立法目的，
        係對於申請人是否遵守法定期間之證明，基於郵遞送信
        時間非申請人所能控制，其延誤難以歸責於申請人，為
        維護人民之權益，爰採發信主義，而將郵送時間予以扣
        除（法務部90法律字第006701號函示參照）。亦即，行
        政程序法第49條係針對人民對行政機關有所請求時，明
        定採取發信主義，此與同法就行政機關對於相對人之書
        面行政處分或其他行政行為之通知係採取到達主義者，
        尚有不同。則本件上開舉發通知單既未合法送達於受處
        分人，原舉發機關所為之舉發程序即未完成，而異議人
        之違規行為迄今，均已逾3 個月以上，依道路交通管理
        處罰條例第90條規定應不得舉發。綜上所述，原處分既
        有如上所述之違誤，自應由本院予以撤銷，並為異議人
        不罰之諭知。
據上論斷，應依道路交通案件處理辦法第20條，裁定如主文。
中    華    民    國    95    年    12    月    22    日
                  交通法庭法    官  林淑鳳
以上正本證明與原本無異。
對於本件裁定如有不服，應於送達後5日內， 向本院提出抗告書
狀，敘述抗告之理由，抗告於臺灣高等法院。
中    華    民    國    95    年    12    月    25    日
                          書 記 官  王毓嫻


司法院資訊處製作；財團法人民間司法改革基金會備份。
